【裁判字號】    98,交聲,3627
【裁判日期】    981019
【裁判案由】    聲明異議
【裁判全文】
臺灣臺中地方法院交通事件裁定        98年度交聲字第3627號
原處分機關  交通部公路總局臺中區監理所
異  議  人
即受處分人  甲○○
上列受處分人因違反道路交通管理處罰條例案件，對於交通部公
路總局臺中區監理所民國98年9月1l日所為之處分（中監違字第
裁60-ZHB102128、60-J00000000號），聲明異議，本院裁定如下
    主    文
原處分機關所為中監違字第裁六０－ＺＨＢ一０二一二八、六０
－Ｊ00000000號裁決書所為處分均撤銷。
    理    由
一、原處分機關略以：異議人即受處分人（下稱受處分人）甲○
    ○所有車號七０六八－ＷＨ自用小客車，分別於民國九十八
    年二月十三日十時二十四分許，在國道三號南下三三四．八
    公里處因「限速一一０公里，經雷達（射）測定行速為一四
    六公里，超速三十六公里」之違規，經國道公路警察局第八
    警察隊依違反道路交通管理處罰條例第三十三條第一項逕行
    舉發、九十八年二月二十日十時二十八分許，在台六三甲線
    ０．三公里處因「駕車行經有燈光號誌管制之交叉路口闖紅
    燈」違規，經南投縣政府警察局依違反道路交通管理處罰條
    例第五十三條第一項逕行舉發。原舉發單位依法定地址寄送
    違規通知單，因「遷移不明」遭退件，原舉發單位爰依行政
    程序法第七十八條、八十條、八十一條、八十二條辦理公示
    送達並無違誤。受處分人未於期限內到案，本所遂於九十八
    年九月十一日以中監違字第裁六０－ＺＨＢ一０二一二八、
    六０－Ｊ00000000號裁決書分別裁處罰鍰新臺幣（
    下同）五千五百元整並依第六十三條第一項第一款記違規點
    數一點、罰鍰五千四百元整並依第六十三條第一項第三款記
    違規點數三點，逾期則依裁決書處罰主文規定裁處等語。
二、聲明異議意旨則以：不知道有違規，本人沒有收到寄來的違
    規單，本人也確實住在家裡，但是沒有收到。本人有到監理
    所查證，信件在監理所裡，本人根本就不知道，希望查證等
    語。
三、按逕行舉發，應按已查明之資料填註車牌號碼、車輛種類、
    車主姓名及地址，並於通知單上方空白處加註逕行舉發之文
    字後，由舉發機關送達被通知人；其屬逕行舉發者，其應到
    案之日期距舉發日為三十日；違反道路交通管理事件行為人
    ，未依規定自動繳納罰鍰，或未依規定到案聽候裁決，處罰
    機關應依基準表於舉發違反道路交通管理事件通知單送達且
    逾越應到案期限六十日之三個月內，逕行裁決之，違反道路
    交通管理事件統一裁罰基準及處理細則第十一條第一項第四
    款、第十五條後段、第四十四條第一項分別定有明文，依前
    揭規定，舉發違反道路交通管理事件通知單應先由舉發機關
    送達受處分人，受處分人未自動繳納罰鍰或未到案聽候裁決
    ，處罰機關始得依違反道路交通管理事件統一裁罰標準表逕
    行裁決之，倘舉發違反道路交通管理事件通知單未經合法送
    達受處分人，處罰機關即逕行裁決，其裁決程序即非合法。
    又處理違反道路交通管理事件，有關文書送達之程序，依行
    政程序法之規定；送達，於應受送達人之住居所、事務所或
    營業所為之；於應送達處所不獲會晤應受送達人時，得將文
    書付與有辨別事理能力之同居人、受僱人或應送達處所之接
    收郵件人員。應受送達人或其同居人、受僱人、接收郵件人
    員無正當理由拒絕收領文書時，得將文書留置於應送達處所
    ，以為送達；又送達不能依前二條規定為之者，得將文書寄
    存送達地之地方自治或警察機關，並作送達通知書二份，一
    份黏貼於應受送達人住居所、事務所、營業所或其就業處所
    門首，另一份交由鄰居轉交或置於該送達處所信箱或其他適
    當位置，以為送達。前項情形，由郵政機關為送達者，得將
    文書寄存於送達地之郵政機關。寄存機關自收受寄存文書之
    日起，應保存三個月；對於當事人之送達，有下列各款情形
    之一者，行政機關得依申請，准為公示送達︰（一）應為送
    達之處所不明者。（二）於有治外法權人之住居所或事務所
    為送達而無效者。（三）於外國或境外為送達，不能依第八
    十六條之規定辦理或預知雖依該規定辦理而無效者。有前項
    所列各款之情形而無人為公示送達之申請者，行政機關為避
    免行政程序遲延，認為有必要時，得依職權命為公示送達。
    當事人變更其送達之處所而不向行政機關陳明，致有第一項
    之情形者，行政機關得依職權命為公示送達；違反道路交通
    管理事件統一裁罰基準及處理細則第五條，行政程序法第七
    十二條第一項前段、第七十三條第一項、第三項、第七十四
    條、第七十八條分別定有明文。而所謂「應為送達之處所不
    明者」，係指已用相當之方法探查，仍不知其應為送達之處
    所者而言。其「不明」之事實，應由聲請公示送達之人負舉
    證之責任，而由法院依具體事實判斷之，亦有最高法院八十
    二年度臺上字第二七二號判例意旨可稽，此雖係關於民事訴
    訟法公示送達規定之判例，惟就民事訴訟法第一百四十九條
    與行政程序法第七十八條之立法精神及其結構，應為相同之
    解釋。又公示送達後即生送達之效力，伴隨而生者乃受送達
    人權利義務之得、喪、變更，影響至鉅，是就行政程序中就
    關於公示送達規定中所謂「應送達之處所不明者」，應與民
    事訴訟程序同視，須就應送達之處所為相當探查仍不知其應
    送達於何處所，始得為公示送達，如此方符合立法目的並保
    障應受送達人之權益。故舉發違反道路交通管理事件通知單
    ，自應由舉發機關依前揭規定送達受處分人始為合法，是若
    受處分人有違反交通管理事件行為時，應先由舉發機關填製
    舉發違反道路交通管理事件通知單，再將舉發違反道路交通
    管理事件通知單交由受處分人收受或合法送達，而受處分人
    於期限內不自行繳納罰鍰最低額者，始由處罰機關據以裁決
    。如違規行為有未經舉發，或舉發機關未填製舉發違反道路
    交通管理事件通知單，或受處分人未受舉發違反道路交通管
    理事件通知單之合法通知時，處罰機關均應不得逕予裁決，
    始為適法。
四、經查：本件受處分人所有之七０六八－ＷＨ號自用小客車於
    九十八年二月十三日十時二十四分許，在國道三號南下三三
    四．八處因「速限一一０公里，經雷達（射）測定行速為一
    四六公里，超速三六公里」違規；又於九十八年二月二十日
    十時二十八分許，在臺六三甲線０．三公里處因「駕車行經
    有燈光號誌管制之交岔路口闖紅燈」違規，為原舉發機關分
    別製作公警局交字第ＺＨＢ一０二一二八號、投警交字第Ｊ
    00000000號舉發違反道路交通管理事件通知單逕行
    舉發，並以掛號郵件郵寄受處分人「臺中市北屯區○○○街
    九十三巷九號三樓」之車籍地址（即戶籍地址），嗣經郵政
    機關均以「代收後無法轉交、逾時未領」退回後，原舉發機
    關即於公示送達清冊分別記註為「新址不明」、「遷移不明
    」而對受處分人為公示送達等情，有舉發相片、舉發違反道
    路交通管理事件通知單及信封、裁決書、舉發機關辦理公示
    送達公告、舉發違反道路交通管理事件通知單公示送達清冊
    影本等在卷可稽。惟查，受處分人自九十五年五月十日設籍
    於「臺中市北屯區○○○街九十三巷九號三樓」迄今均未變
    更，且舉發機關以該址掛號郵遞經退回之原因並非公示送達
    清冊所註記之「新址不明」或「遷移不明」等或可認係應為
    送達處所不明之情形，而均係「代收後無法轉交、逾時未領
    」等情，亦有個人基本資料查詢結果一份及將「遷移不明」
    字樣刪除之回籠郵件信封影本二份在卷可稽，則依首揭說明
    ，本件原舉發機關將「代收後無法轉交、逾時未領」之情形
    逕認係「應為送達之處所不明者」，率而即為公示送達，該
    送達尚難認已生合法送達效力，而原處分機關逕為本件裁決
    並予高罰，裁決程序即難認適法，受處分人之異議，尚非無
    據，自應由本院將原處分撤銷，發回原處分機關另為適法之
    裁決。
據上論斷，應依道路交通管理處罰條例第八十七條第二項、道路
交通案件處理辦法第二十條，裁定如主文。
中    華    民    國    98    年    10    月    19    日
                        交通法庭  法  官  陳  葳
上正本證明與原本無異。
如不服本裁定，應於送達後五日內，向本院提出抗告狀。
                                  書記官  張雅如
中    華    民    國    98    年    10    月    19    日


司法院資訊處製作；財團法人民間司法改革基金會備份。
